臺灣高等法院高雄分院刑事判決　　 93年度上更(一)字第314號
上　訴　人
即　被　告　甲○○
選任辯護人　林敏澤律師
選任辯護人　李亭萱律師
選任辯護人　陳慧敏律師
上列上訴人因貪污治罪條例等案件，不服臺灣澎湖地方法院89年
度重訴字第4 號中華民國91年5 月23日第一審判決（起訴案號：
臺灣澎湖地方法院檢察署89年度偵字第59、600 號），提起上訴
，判決後，經最高法院發回，本院判決如下：
      主  文
原判決關於甲○○部分撤銷。
甲○○連續依據法令從事公務之人員，利用職務上之機會，詐取
財物，處有期徒刑柒年陸月，褫奪公權伍年。所得財物新台幣貳
拾壹萬肆仟佰柒拾元，應予追繳發還澎湖縣政府，如全部或一
部無法追繳發還時，以其財產抵償之。
      事  實
一、甲○○於民國88年5 月間，為澎湖縣湖西鄉沙港國民小學（
    下稱沙港國小）校長（擔任校長至89年7 月間），係依據法
    令從事公務之人員，於執行前台灣省教育廳83年度教育優先
    區補助經費（即補助山地離島地區國民中小學改善學校設施
    之沙港國小飲用水改善工程「下稱飲用水工程」）新台幣（
    下同）40萬元經費時，因此經費執行期限將屆，為取得該經
    費供學校應用，明知依據當時之採購比價規定：「50萬元以
    內營繕工程須向廠商訪價，並取具三張估價單核實辦理」，
    詎其僅以20萬元僱請東榮企業行（下稱東榮企業）負責人馮
    東風清理該校大門旁舊井1 口，為取得其多餘之經費供該校
    廁所工程使用，竟指示馮東風提出3 家廠商之空白估價單佯
    作比價，而馮東風係從事業務之人，明知提供空白估價單即
    欲造假，竟仍與甲○○共同基於行使業務登載不實文書之概
    括犯意聯絡，由馮東風提供東榮企業、偉恩企業行（下稱偉
    恩企業，負責人翁平安）、晁豎企業有限公司（下稱晁豎企
    業，負責人黃登翌）等3 張空白估價單（均得偉恩、晁豎企
    業之授權使用空白估價單）予甲○○，授權甲○○虛填登載
    「鑿井（即開鑿新井）及提高各項單價」等不實估價事項，
    於馮東風業務上作成之東榮企業之估價單，另由甲○○指使
    不知情他人虛填登載前述不實事項於偉恩企業、晁豎企業之
    估價單，甲○○並以東榮企業之估價單所載總額40萬元為最
    低價，虛偽比價得標。同年5 月下旬清理舊井之飲用水工程
    完工後，馮東風、甲○○仍承前共同行使業務登載不實文書
    之犯意聯絡，由馮東風提供蓋好「東榮企業」商號章及其私
    章之空白發票予甲○○，由甲○○於88年6 月上旬，在沙港
    國小內，偽填登載「掘井及材料一式、金額40萬元」等不實
    事項，於馮東風業務上作成之收據性質之發票，及「承攬包
    價40萬元」不實事項之工程承攬單（由馮東風在前述工程承
    攬單上蓋用東榮企業行號章及其私章）等文書，足以生損害
    於沙港國小及澎湖縣政府（下稱縣府）對於營繕工程比價之
    正確性。甲○○復基於使公務員登載不實職務公文書之犯意
    ，於88年6 月上旬，在沙港國小內，於其職務上所掌之工程
    估（勘）驗單公文書上，虛載「驗收合格完成一次付款，付
    款40萬元」不實事項，復檢具前述估價單、工程承攬單、工
    程估（勘）驗單及發票等登載不實業務文書及登載不實公文
    書，製作不實之「沙港國小改善飲用水設施經費報銷憑證、
    88 年6月份、編號一」，並與同屬公務員之該校工友曾銀月
    ，共同基於行使公務員登載不實公文書之概括犯意聯絡，推
    由曾銀月於88年6 月上旬，在沙港國小老師辦公室內，趁出
    納乙○○、主計戊○○等人不在辦公室之機會，盜用渠等之
    職章蓋用於前述「經費報銷憑證（出納乙○○、主計戊○○
    職章印文各1 枚）、黏貼憑證用紙（出納乙○○職章印文1
    枚、主計戊○○職章印文2 枚）、工程承攬單（主計戊○○
    職章印文1 枚）、工程估（勘）驗單（主計戊○○職章印文
    2 枚）」上，並由甲○○將該「報銷憑證」交由不知情之總
    務處主任丁○○蓋用其職章，甲○○進而於88年6 月中旬，
    明知前述登載不實事項之「報銷憑證」等業務文書及公文書
    ，持以行使而向縣府申請核撥40萬元之補助經費（前述工程
    估（勘）驗單並未檢附持交縣府），而使縣府教育局承辦公
    務員於88年6 月23日，依據甲○○申請所檢具之前述報銷憑
    證等文書為形式審查後，登載於職務上所掌之簽呈，轉由縣
    長批示核撥，復由縣府主計室承辦公務員，於88年6 月29日
    ，登載於職務上所掌之支出傳票，於88年7 月3 日將40萬元
    經費轉帳至沙港國小設於澎湖縣農會湖西分部之帳戶，足以
    生損害於乙○○、戊○○及縣府核付政府教育預算經費之正
    確性。甲○○於同年7 月5 日，自該澎湖縣農會湖西分部之
    帳戶提領該筆款項（連同其他經費「成人教育補助116,400
    元及資訊研習補助27,000元」共543,400 元），除交付20萬
    元之實際飲用水工程款予馮東風，餘款20萬元則交付馮東風
    另承作該校活動中心二樓增闢廁所一間工程（下稱廁所工程
    ），計有水電、水泥工、搗擺等部分，水電部分由馮東風施
    作，水泥工部分及搗擺部分由馮東風僱請許狄龍、順利企業
    行（下稱順利企業）施作，完工後再由馮東風向沙港國小領
    取20萬元，再將水泥工、搗擺之報酬支付予施作人，即許狄
    龍91,070元、順利企業26,200元。其後甲○○竟單獨基於意
    圖為自己不法之所有之概括犯意，利用職務上之機會，詐將
    前述之水泥工、搗擺等工程款共計117,270 元併入該校幼稚
    園（即設於該校活動中心2 樓）新設開辦費中重複報銷，然
    因甲○○於前述飲用水工程中，另支付陳家禎所承作之「水
    井蓋及周邊鐵皮架」費用14,800元，此部份應自甲○○詐領
    經費所得中扣除，則甲○○因而詐領前開飲用水補助經費共
    計102,470 元。
二、甲○○承前利用職務上之機會，詐取財物之概括犯意，於辦
    理87學年度縣府推廣教學方案之「兒童讀經」及「縣民教室
    」（傳統音樂、傳統藝術與文學創作）、「成人教育」等活
    動時，明知附表編號一至五所示遭冒用名義人，並無得以報
    銷前述推廣活動補助費情形，明知該等人或「未授權用印」
    、或「無擔任教授課程」、或「無加班」，竟與工友曾銀月
    共同承前行使公務員登載不實職務文書之概括犯意聯絡，推
    由曾銀月於88年3 月至6 月下旬期間，在沙港國小老師辦公
    室內，連續在附表編號一至五所示登載不實事項公文書之「
    簽章」、「蓋章」欄，未經附表編號一至五所示遭冒用名義
    人同意，擅自取用渠等委由曾銀月保管供作領薪用途之印章
    予以盜用，而偽造渠等名義之具領收據私文書，並在沙港國
    小老師辦公室內，趁出納乙○○、總務處主任（兼辦人事）
    丁○○、教務處主任丙○○及主計戊○○等人不在辦公室之
    機會，盜用渠等之職章蓋用於經費報銷憑證所附之附表編號
    一至五所示登載不實事項公文書（編號一文書上有出納乙○○職章印文2 枚、總務處主任丁○○職章印文2 枚、教務處
    主任丙○○職章印文1 枚、主計戊○○職章印文3 枚；編號
    二文書上有出納乙○○職章印文2 枚、總務處主任丁○○職
    章印文3 枚、兼辦人事丙○○職章印文1 枚、主計戊○○職
    章印文3 枚；編號三文書上有出納乙○○職章印文2 枚、總
    務處主任丁○○職章印文3 枚、兼辦人事丙○○職章印文1
    枚、主計戊○○職章印文3 枚；編號四文書上有出納乙○○
    職章印文9 枚、總務處主任丁○○職章印文1 枚、兼辦人事
    丙○○職章印文1 枚、主計戊○○職章印文3 枚；編號五文
    書上有出納乙○○職章印文3 枚、總務處主任丁○○職章印
    文1 枚、兼辦人事丙○○職章印文1 枚、主計戊○○職章印
    文3 枚），甲○○進而連續於88年3 月至6 月下旬期間，明
    知前述登載不實事項之「報銷憑證」等公務員職務公文書，
    持以行使而向縣府申請核撥補助經費，而使縣府教育局承辦
    公務員依據甲○○申請所檢具之前述報銷憑證等文書為形式
    審查並呈轉批示核撥，復由縣府主計室承辦公務員，將此經
    費補助登載於職務上所掌之支出傳票後轉帳至前述澎湖縣農
    會湖西分部之沙港國小帳戶，足以生損害於附表編號一至五
    所示遭冒用名義等人及前述職章名義人之乙○○、丁○○、
    丙○○、戊○○等人及縣府核付該等推廣活動經費之正確性
    ，甲○○因而詐領前開推廣教育補助經費共計111,900 元。
三、案經法務部調查局澎湖縣調查站移送及台灣澎湖地方法院檢
    察署檢察官自動檢舉偵查起訴。
      理  由
一、訊據上訴人即被告甲○○否認前開犯行，辯稱：飲用水工程
    確係以400,000 元經費，按照公文所簽程序由馮東風比價承
    攬，本即以挖掘清理舊井施作，因施作未達原先設計之深度
    ，馮東風乃切結將所餘90,000多元工程款移作活動中心2 樓
    廁所工程，廁所水電部分完工及水井驗收後，則將400,000
    元工程款全數一次由曾銀月交給馮東風，並由馮東風簽收用
    印，並非如馮東風於收押後之翻供所辯「分2 次各200,000
    元交款」，而廁所工程之水泥工及搗擺工程款，僅於幼稚園
    開辦費中報銷，並無重複報銷之情；又此項經費補助之報銷
    憑證用印過程，亦無盜用出納、主計職章之舉；另附表所示
    老師確有參與各項推廣課程，並無盜用其等私章之情，亦無
    盜用出納、主計、人事、總務等人職章，所申領之補助經費
    雖未發給各老師，但仍有宣佈此等款項作為公積金，均用以
    購買物品改善學校設備，並提出答辯及證據對照表等語。
二、證據能力之認定：
  (一)證人黃登翌、翁平案、許瑞益、陳家禎、許狄龍、曾銀月、
    楊石典、蔡再日等人在調查及偵查中陳述，已經檢察官、被
    告及其選任辯護人同意其等陳述具有證據能力，依刑事訴訟
    法第159 條之5 第1 項規定認有證據能力。
  (二)證人丁○○、李鍚文、陳希聖、丙○○、陳玉珍、柯春財在
    偵查中所為陳述，已經具結，並無顯不可信之特別情況，復
    於原審或本院審理中到庭受詰問，依刑事訴訟法第159 條之
    1 第2 項規定，自有證據能力，
三、飲用水工程部分：
  (一)沙港國小之400,000 元飲用水改善經費，係前台灣省政府育
    廳於83年度核定「山地離島地區國民中小學改善學校飲用水
    」經費，經澎湖縣政府於88年4 、5 月間二度行文沙港國小
    「本年度結束前如未執行完畢，該經費將繳回教育部」，被
    告甲○○於接獲該公文後，有批示「依規定辦理」、「請徵
    詢老師意見，並會主計」，僅象徵性宣佈有此經費一事，即
    由被告甲○○一手包辦，沙港國小總務、主計、出納及老師
    均不知飲用水工程之比價過程等事實，業據證人丁○○、乙○○、陳希聖、戊○○於偵查、原審及本院審理中分別具結
    證述在卷（見偵59號卷(一)第62頁反面、第64頁反面、83、97
    、一審卷(一)第174 至175 頁、第178 頁、一審卷(二)第121 至
    122 頁、本院上更(一)卷第239 至240 頁、第258 至259 頁）
    ，並有澎湖縣政府88年4 月15日88澎府教社字第20907 號函
    及函附之核定表、88年5 月18日88澎府教社字第28195 號函
    足佐（置於調查卷第133 頁附件袋內）。復參以卷附之證人
    丁○○於88年5 月4 日之簽呈（見證物清冊影印卷(一)第68頁
    ），其內容亦全係丁○○照被告甲○○所擬之草稿（見原審
    卷(一)第192 頁）照抄，即便如被告馮東風所寫之卷附切結書
    ，而由丁○○所擬之意見內容，亦全係照被告甲○○草稿所
    寫（見調查卷第128 頁附件袋內之被告甲○○所擬切結書原
    本及馮東風所寫切結書內容對照自明），是被告甲○○所辯
    「馮東風之切結書草稿，係因馮東風不會寫，才擬此切結書
    草稿」一詞，顯係推諉說法，益證被告馮東風及證人丁○○
    所供證「前開簽呈、切結書，均係於接受調查前所補作之文
    書」，均屬可信，自難以證人丁○○曾為對被告甲○○有利
    之陳述，據採為對被告甲○○有利之認定。
  (二)飲用水工程雖形式上於88年5 月中旬由3 家廠商比價，由最
    低價之馮東風即東榮企業得標施作，惟實際上係被告馮東風
    提供東榮企業、偉恩企業、晁豎企業等3 張空白估價單（均
    事先得偉恩、晁豎企業之授權使用空白估價單）予被告甲○○，由甲○○虛填登載「鑿井（即開鑿新井）及提高各項單
    價」等不實估價事項於東榮企業之估價單，另由被告甲○○
    指使不知情他人虛填登載前述不實事項於偉恩企業、晁豎企
    業之估價單，同年5 月下旬清理舊井之飲用水工程完工後，
    馮東風提供蓋好「東榮企業」商號章及其私章之空白發票予
    甲○○，由甲○○於88年6 月上旬，在沙港國小內，偽填登
    載「掘井及材料一式、金額40萬元」於發票，及登載「承攬
    包價40萬元」不實事項之工程承攬單（由馮東風在前述工程
    承攬單上蓋用東榮企業行號章及其私章）等事實，業據證人
    即同案被告馮東風及證人黃登翌、翁平安各於調查、偵查、
    一審、本院前審及本院供證明確（見調查卷第111 、114 、
    115 頁；偵59號卷(一)第264 、294 、325 至326 頁；一審卷
    (二)第62頁；本院上訴卷(一)第68至69頁、本院上更(一)卷第277
    至284 頁），復有卷附之估價單、統一發票、工程承攬單足
    佐（見調查卷第18至20、21、22頁），觀諸東榮企業之估價
    單及統一發票筆跡，其中「沙港國小」運筆特徵均相同，堪
    認係同一人所寫，另就被告甲○○所寫之前述切結書草稿中
    之「沙港國小」、「工」等筆跡之運筆模式，亦與前開估價
    單、發票該字筆跡相若，且全與被告馮東風所寫前述切結書
    筆跡特徵不同，足認均係被告呂勇藤所寫，至於偉恩、晁豎
    企業之估價單內容，與東榮業估價單、發票之筆跡不同，應
    係被告甲○○指使不知情他人虛填甚明。
  (三)被告甲○○明知飲用水工程主要在於清理舊井供水，且係以
    200,000 元交由同案被告馮東風承作，卻以掘井（鑿井）之
    400,000 元核銷（如前估價單、發票所載），並於88年6 月
    上旬，在沙港國小內，於其職務上所掌之工程估（勘）驗單
    上，虛載「驗收合格完成一次付款，付款40萬元」；被告甲○○又將前述估價單所列施作項目「水井蓋及周邊鐵皮架（
    費用14,800元）」委由陳家禎施作等事實，業據同案被告馮
    東風、證人許瑞益、陳家禎於偵查中及本院審理中供證明確
    （偵59號卷(一)第17頁反面、434 、435 、450 頁；偵59卷(二)
    第15、16頁；本院上更(一)第277 至284 頁），復有陳家禎所
    開之統一發票（見偵59卷(二)第21頁）、工程估（勘）驗單（
    見調查卷第23頁）在卷。另澎湖縣府政風室會同澎湖縣沙港
    國小單位於88年10月28日會勘該水井工程，及檢察官於89年
    2 月22日亦曾勘驗該工程，均發現確屬舊井，且實測之挖掘
    深度亦與馮東風照被告甲○○所擬照抄之切結書所載深度不
    符，此有會勘紀錄、勘驗筆錄、相片（見證物清冊影印卷(一)
    第9 頁、偵59卷(一)第23至31頁）可稽。雖同案被告馮東風於
    偵查中遭檢察官收押前均為被告甲○○有利之供述，且均供
    述係其一次簽收400,000 元於公庫支票票根（見證物袋影印
    卷(一)第78頁），然觀諸卷附之沙港國小於87年8 月至89年5
    月間之其他公庫支票票根記載（見本院上訴卷(一)第244 至
    343 頁），或有廠商蓋章之情，但均無類似被告馮東風此一
    簽認「收現金40萬」之記載，且證人即同案被告曾銀月於本
    院前審也供承「此係開學後拿給馮東風補簽」等語（見本院
    上訴卷(二)第212 頁），倘如被告甲○○所辯馮東風係7 月初
    即收取400,000 元現金，為何等將近2 個月後才叫其補簽？
    反之，徵諸證人丁○○及同案被告馮東風所陳，足認應係被
    告甲○○將受調查前（按被告係於88年11月30日前往調查站
    接受詢問），急忙通知渠等補正文件以供調查等事實。
  (四)被告甲○○亦將該校活動中心2 樓增闢廁所工程，交由同案
    被告馮東風施作，並由同案被告馮東風負責找人施作水泥工
    、搗擺等事實，業據被告甲○○供承，核與同案被告馮東風
    所供一致，復經證人許狄龍（水泥工）、丁○○證述在卷（
    見偵59號卷(一)第164 至167 、267 、326 至327 頁；一審卷
    (二)第21、41、59、125 、126 、124 頁），復有證人許狄龍
    收據、工程承攬單（見偵59號卷(一)第129 、132 頁）足佐。
    雖被告甲○○辯稱此係於幼稚園開辦費中核銷，且形式上亦
    載於沙港國小幼稚園開辦明細表及相關支出憑證資料卷宗（
    見偵59號卷(一)第127 、128 頁；證據清冊影印卷一宗），並
    有卷附調查站函文（見偵59號卷(一)第123 頁），然：
  1.澎湖縣府係以88年8 月23日公文通知沙港國小稱「幼稚園開
    辦費經議會審議墊付通過，請貴校積極規劃辦理」（見偵59
    號卷(一)第134 頁），但證人許狄龍與學校之前述工程承攬單
    卻早於同年8 月16日即訂立，於同年月23日即支付工資，顯
    見此部份工程與幼稚園經費支付無關。
  2.同案被告馮東風果真如被告甲○○所指收受400,000 元全係
    水井工程款，則為何被告甲○○又將「水井蓋及周邊鐵皮架
    」之費用14,800元支付予陳家禎? 雖被告甲○○供稱此係代
    馮東風所墊云云，但此情已遭同案被告馮東風當庭予以否認
    （見本院上訴卷(二)第274 頁），再參酌學校經費支付常態，
    被告甲○○有何正當理由須為馮東風代墊前述費用，何況此
    本即屬估價單內應承作項目，豈有身為校長之被告甲○○另
    代承包廠商雇工之理，如確有代墊，何以又稱工程款一次給
    付40萬元，而未予扣除，是被告呂勇藤所辯悖於事理，堪認
    前開廁所工程之水泥工、搗擺費用，不屬於幼稚園開辦經費
    中，應如被告馮東風所供係屬另一筆20萬元之廁所工程，至
    於被告馮東風固就廁所工程費用數目，前後供述不一，然此
    係其係以承包工程為業，所承攬工程件數多，且時日已久致
    記憶失誤，則被告馮東風概略陳以19萬或20萬等工程款，均
    難逕認其所供即為不實。
  3.同案被告曾銀月、證人柯春財於偵查所供證：「清理舊井約
    在88年5 月底或6 月初完工，廁所工程於同年8 月底或9 月
    初完工」等情（偵59卷(一)第401 至402 頁、97頁），核與88
    年5 月31日台灣省自來水公司（簡稱自來水公司），曾在沙
    港國小大門前修復被挖斷之水管（有自來水公司之供水設備
    遭受毀損現場處理表、修理工料費計費通知書等可稽，見一
    審卷(二)第86至89頁）相符，則被告甲○○所供「我是在工程
    完工全部才付款（即於7 月4 日付400,000 元予馮東風）」
    ，即與上情不符。
  4.綜上所述，可見被告甲○○係將前述廁所工程中之水泥工、
    搗擺部分於飲用水工程及幼稚園開辦費中重複報銷，故扣除
    陳家禎施作鐵皮架14,800元，被告甲○○係詐取102,470 元
    ，公訴人認係185,200 元，應屬有誤。
  (五)被告甲○○供認卷附之經費報銷憑證及工程承攬單、估驗單
    ，均係其所製作，然其上之出納、人事等人職章，並非證人
    乙○○、戊○○所蓋一節，已據渠等證述在卷，雖被告甲○○指稱乙○○、戊○○均於公庫支票蓋印及戊○○亦於前開
    縣府通知執行飲用水經費公文上簽名等情，足以證明渠等均
    屬知情云云，惟同案被告曾銀月已供其係轉交前開40萬元予
    馮東風一節，已非實在（如前所述），則被告曾銀月對於校
    長甲○○實際未按程序用印核銷經費，自非毫不知情，參以
    證人丁○○所稱「校長在二樓有單獨辦公室，在老師辦公室
    校長也有一個辦公桌」（見偵59號卷(一)第403 頁），及證人
    乙○○、戊○○之證詞「老師抽屜置有職章，又未上鎖」等
    情，足認被告曾銀月於88年6 月上旬，在沙港國小老師辦公
    室內，趁出納乙○○、主計戊○○等人不在辦公室之機會，
    盜用渠等之職章蓋用於卷附之「經費報銷憑證（出納乙○○
    、主計戊○○職章印文各1 枚）、黏貼憑證用紙（出納乙○○職章印文1 枚、主計戊○○職章印文2 枚）、工程承攬單
    （主計戊○○職章印文1 枚）、工程估（勘）驗單（主計戊○○職章印文2 枚）」（置於調查卷第131 頁附件袋內）。
    至於證人丁○○此部份報銷經費所蓋用之職章，係其事後由
    甲○○交其蓋用一節，亦據其證述明確（見調查卷第118 頁
    反面），是公訴人認此部份有盜用云云，即非可採，附此敘
    明。
  (六)被告甲○○於88年6 月中旬，將前述登載不實事項之「報銷
    憑證」及相關憑證文書，持以行使而向澎湖縣政府府申請核
    撥400,000 元之補助經費（前述工程估（勘）驗單並未檢附
    持交縣府），而使縣府教育局承辦公務員於88年6 月23日，
    依據甲○○申請所檢具之前述報銷憑證等文書為形式審查後
    ，登載於職務上所掌之簽，呈轉由縣長批示核撥，復由縣府
    主計室承辦公務員，於88年6 月29日，登載於職務上所掌之
    支出傳票，於88年7 月3 日將40萬元經費轉帳至沙港國小設
    於澎湖縣農會湖西分部帳戶內之事實，有該工程之報銷資料
    （置於調查卷第131 頁附件袋內）及公庫帳戶交易明細在卷
    （見本院上訴卷(一)第350 頁）。
三、兒童讀經、縣民教室、成人教育等推廣活動部分：
  (一)被告甲○○明知附表編號一至五所示遭冒用名義人，並無得
    以報銷前述推廣活動補助費情形，該等人或「未授權用印」
    、或「無擔任教授課程」、或「無加班」，竟推由被告曾銀
    月於88年3 月至6 月下旬期間，在沙港國小老師辦公室內，
    連續在附表編號一至五所示登載不實事項公文書之「簽章」
    、「蓋章」欄，未經附表編號一至五所示遭冒用名義人同意
    ，擅自取用渠等委由曾銀月保管供作領薪用途之印章予以盜
    用，而偽造渠等名義之具領收據私文書，並在沙港國小老師
    辦公室內，趁出納乙○○、總務處主任（兼辦人事）丁○○
    、教務處主任丙○○及主計戊○○等人不在辦公室之機會，
    盜用渠等之職章蓋用於經費報銷憑證所附之附表編號一至五
    所示登載不實事項公文書（編號一文書上有出納乙○○職章
    印文2 枚、總務處主任丁○○職章印文2 枚、教務處主任丙○○職章印文1 枚、主計戊○○職章印文3 枚；編號二文書
    上有出納乙○○職章印文2 枚、總務處主任丁○○職章印文
    3 枚、兼辦人事丙○○職章印文1 枚、主計戊○○職章印文
    3 枚；編號三文書上有出納乙○○職章印文2 枚、總務處主
    任丁○○職章印文3 枚、兼辦人事丙○○職章印文1 枚、主
    計戊○○職章印文3 枚；編號四文書上有出納乙○○職章印
    文9 枚、總務處主任丁○○職章印文1 枚、兼辦人事丙○○
    職章印文1 枚、主計戊○○職章印文3 枚；編號五文書上有
    出納乙○○職章印文3 枚、總務處主任丁○○職章印文1 枚
    、兼辦人事丙○○職章印文1 枚、主計戊○○職章印文3 枚
    ）等事實，業據證人乙○○、陳玉珍、柯春財、陳希聖、丙○○各於偵查及本院審理中證述在卷（見偵59號卷(一)第96至
    97、108 、109 、145 、234 頁；偵59號卷(二)第25頁、見本
    院上更(一)第236 至250 頁、第251 至257 頁、第258 至262
    頁、第270 至275 頁），復有如附表所示登載不實事項之公
    文書、偽造私文書等件及教育部87年學年度補助各縣市國民
    中小學推展傳統藝術活動申請需求學校彙整表（見偵59號卷
    (一)第225 頁）在卷可徵。是被告甲○○徒以前開老師所言「
    不實或記憶不清」云云，即非可採，雖證人周健於本院前審
    證述「有老師在維持秩序」等語（見本院上訴上訴卷(二)第5
    頁），然此與該老師有擔任實際授課之情，顯有不同，自無
    將「維持秩序」之行政工作，飾為「擔任授課」之詞。至於
    「縣民教室」外聘指導教師蔡再日、周健之鐘點費各4,000
    元部分，除證人周健證述其同意放入公積金等語，另證人蔡
    再日則證述「不清楚已否支領該鐘點費」，是此部份不應採
    為對被告甲○○不利之認定，故公訴人認被告甲○○亦犯有
    此部份，應屬有誤。
  (二)被告甲○○於88年3 月至6 月下旬期間，將附表所示登載不
    實事項之「報銷憑證」等公文書及偽造私文書，持向縣府申
    請核撥補助經費，而使縣府教育局承辦公務員依據此等報銷
    憑證等文書為形式審查並呈轉批示核撥，復由縣府主計室承
    辦公務員，將此經費補助登載於職務上所掌之支出傳票後轉
    帳至前述澎湖縣農會湖西分部沙港國小帳戶等事實，業據證
    人丁○○、乙○○、楊石典（縣府教育局人員）於偵查、一
    審證述（見偵59號卷(一)第49、63、166 頁，一審卷(一)第176
    頁），復有前開此等推廣活動之報銷憑證及卷附之台灣省政
    府教育廳撥款補助辦理成人基本教育研習班之該廳87年8 月
    28日撥款通知書足佐（見偵59號卷(一)第22 7頁）。
  (三)被告甲○○所供校內有「公積金」一節，雖據證人曾根旺（
    前任總務主任）、丁○○、乙○○證實在卷，但證人乙○○
    、丙○○、陳玉珍、戊○○、陳希聖、柯春財均證稱「老師
    質疑，校長事後才說要作為公積金」等語，自難採為被告甲○○有利之證據。
  (四)沙港國小87年度成人教育經費報銷憑證中所附之活動成果照
    片中有開訓典禮，且丙○○老師因承辦此活動而受嘉獎一次
    等情，業據證人陳美蓉於本院前審證述明確（見本院上訴卷
    (二)第132 至136 頁），復有前述照片（見偵59號卷(二)第57頁
    證物袋內）、縣府獎懲令影本（見本院上訴卷(一)第160 頁）
    在卷，是公訴人認被告甲○○未舉辦此部份推廣活動，即有
    未洽。又被告甲○○對於成人教育之鐘點費87,200元，所辯
    「支用在學校建設」云云，雖提出成人教育鐘點費87,200元
    改支項目（含人、物、事）明細、相片為佐，而此項經費雖
    於87年10月轉入學校帳戶（見本院上訴卷(一)第344 頁），然
    其於一審所主張曾用公積金購買傳真機部分，經查沙港國小
    雖函覆本院並無此項經費報銷憑證紀錄（見本院上訴卷(二)第
    24頁），但證人戊○○於本院證述「此等物品，得以設備費
    報銷」等語（見本院上訴卷(二)第10頁），又此筆款項支出本
    欲使用公庫支票支付，後經作廢一節，亦有卷附傳真機發票
    、支票存根及作廢支票影本足佐（見本院上訴卷(一)第176 、
    268 、269 頁），是被告辯護人聲請傳訊證人吳進財、柯天
    泉欲證明有買傳真機、割草機（見本院上訴卷(一)第105 頁）
    ，本院認無此必要，又觀諸前述報廢支票日期原係88年11月
    9 日，核與前開同案被告馮東風、證人丁○○所供證之調查
    站要來追查時間相近，足徵被告甲○○本有意以公款支付此
    費用，後恐遭調查而改以所謂公積金支付，何況被告甲○○
    亦供認公積金來源本係按月由老師繳付，供聚餐等活動之用
    等情（見一審卷(一)第38頁），而學校所需各項教學相關設備
    本有各項經費支應，是被告甲○○徒以前開申領補助係用於
    公積金云云，實難佐為其無利用職務機會詐領財物之有利證
    據。至於證人陳歐冬雲、林自強、張高阿華即嘉宏企業行等
    廠商，固於一審證述學校有買油漆、刷子、做花壇、吊磁磚
    等物，惟此僅足以證明沙港國小有購買上開物品，不足以證
    明被告甲○○係以公積金支付，尚難為被告甲○○有利之認
    定。
四、綜上所述，被告甲○○所辯前情，屬事後卸責之詞，無足可
    信。被告甲○○前揭犯行，可以認定。
五、核被告甲○○所為係犯貪污治罪條例第5 條第1 項第2 款之
    詐取財物罪 (公訴人雖起訴認被告甲○○係犯同條例第4 條
    第1 項第1 款之侵占公有財物罪嫌，然因被告甲○○係以製
    作不實之憑證及用印章方式訛詐縣府核撥經費而領取財物
    ，自與侵占公有財物不同，然起訴之基本事實同一，此起訴
    法條應予變更）、刑法第216 條、第210 條、第213 條、第
    21 4條、第215 條之行使偽造私文書、登載不實公文書、業
    務文書及使公務員登載不實等罪；被告甲○○及同案被告馮
    東風關於行使業務登載不實文書部分，及被告甲○○及同案
    被告曾銀月關於行使偽造私文書、公務員登載不實文書部分
    ，均各有犯意聯絡、行為分擔，應論以共同正犯（被告呂勇
    藤雖非從事業務之人，但與馮東風共犯業務登載不實犯行，
    依刑法第31條第1 項之規定，論以共同正犯）。又被告甲○○所犯用印章（私章及職章）之行為，係前開偽造私文書
    、登載不實公文書之部分行為，被告甲○○偽造私文書、登
    載不實公文書之低度行為，為行使之高度行所吸收，不另論
    罪。被告甲○○先後詐取財物多次，多次行使業務上登載不
    實文罪、行使公務員登載不實公文書罪，均時間緊接、犯意
    概括、觸犯同一罪名，均為連續犯，以一罪論並加重其刑。
    被告呂勇藤所犯前開各罪間，均有方法結果之牽連關係，應
    從一重之同條例詐取財物罪處斷；至於其詐取102,470 元及
    附表編號一、三部分，公訴人雖未於起訴書論述，惟此部份
    與起訴部分係屬連續犯裁判上一罪關係，自為起訴效力所及
    ，併予敘明。
六、原判決論處被告呂勇藤罪刑，固無不合，惟查：(一)本件飲用
    水工程之報銷文書上，並無盜用證人丁○○職章及無盜用私
    章等情（已如前述），原判決關於此部分有所誤認。(二)關於
    被告甲○○如何盜用私章或職章之詳細事實，及被告甲○○
    向縣府報銷經費之詳細時間，均未具體認定，有所疏漏。
    (三)關於被告甲○○部分，漏未論及刑法第214 條、第215 條
    ；及關於被告甲○○部分，贅引刑法第217 條第2 項（此部
    份已遭吸收，如前所述），均有未洽。被告甲○○提起上訴
    意旨，執前詞否認犯罪，雖無理由，但原判決關於被告甲○○部分既有前述可議，自應將原判決關於被告甲○○部分撤
    銷改判。爰審酌被告甲○○身為校長，未盡監導校務之責，
    竟不法報銷經費而詐取財物，及被告甲○○詐領所得金額，
    犯後飾詞之態度，無其他犯罪前科之素行等一切情狀，量處
    如主文第2 項所示之刑，並為褫奪公權之宣告如主文所示。
    又被告甲○○詐取所得之財物214,370 元，應予追繳並返還
    被害人澎湖縣政府，如全部或一部無法追繳發還時，以其財
    產抵償之。
七、公訴意旨以：被告甲○○就上述飲水工程實際僅支付馮東風
    20萬元，郤將其餘之20萬元，除支付陳家禎水井蓋及週邊鐵
    板架工程款14,800元外，而將185,200 元侵占入己，而認被
    告甲○○涉犯貪污治罪條例第4 條第1 項第1 款之侵占公有
    財物嫌。惟被告於取得上述20萬元後，有用於學校之廁所工
    程，並由馮東風領得20萬元，己如前述，自難認被告甲○○
    就該分有不法所有之意圖，因此部分與前開論罪具有裁判上
    一罪關係，爰不另為無罪之諭知。
八、同案被告曾銀月、馮東風部分，均經本院前審判決確定，自
    不另論列，附此敘明。
據上論結，應依刑事訴訟法第369 條第1 項前段、第364 條、第
299 條第1 項前段，第300 條，貪污治罪條例第5 條第1 項第2
款、第10條第1 項、第2 項、第17條、刑法第11條前段、第28條
、第31條第1 項、第56條、第216 條、第210 條、第213 條、第
214 條、第215 條、第37條第2 項、第55條，罰金罰鍰提高標準
條例第1 條前段，判決如主文。
本案經檢察官彭南雄到庭執行職務。
中　　華　　民　　國　　94　　年　　8 　　月　　16　　日
                  刑事第三庭    審判長法  官  周賢銳
                                      法  官  謝宏宗
                                      法  官  黃仁松
以上正本證明與原本無異。
如不服本判決，應於判決送達後10日內向本院提出上訴狀，其未
敘述理由者並應於提出上訴狀後10日內向本院補提理由書（應附
繕本）。
中　　華　　民　　國　　94　　年　　8 　　月　　16　　日
　　　　　　　　　　　　　　　　　　　書記官  馬蕙梅
附錄本件判決論罪科刑法條：
貪污治罪條例第5 條第1 項第2 款
有下列行為之一者，處七年以上有期徒刑，得併科新台幣六千萬
元以下罰金：
二利用職務上之機會，詐取財物者。
刑法第213 條
公務員明知為不實之事項，而登載於職務上所掌之公文書，足以
生損害於公眾或他人者，處一年以上七年以下有期徒刑。
刑法第215 條
從事業務之人，明知為不實之事項，而登載於其業務上作成之文
書，足以生損害於公眾或他人者，處三年以下有期徒刑、拘役或
五百元以下罰金。
刑法第二百十六條行使第二百十條至第二百十五條之文書者，依
偽造、變造文書或登載不實事項或使登載不實事項之規定處斷。
附  表  ：
┌─┬───┬──┬───┬─────┬───────┬───┬────┐
│編│遭冒用│推廣│遭冒用│詐領鐘點費│登載不實公文書│證據出│向縣政府│
│號│名義人│活動│情節  │或加班費  │及偽造私文書  │處    │報銷時間│
├─┼───┼──┼───┼─────┼───────┼───┼────┤
│  │陳玉珍│兒童│未授權│          │黏貼憑證用紙、│調查卷│.5.11. │
│一├───┤讀經│蓋用私│10,000元  │鐘點費印領清冊│頁、│        │
│  │陳文叔│    │章    │          │              │卷附證│        │
│  │      │    │      │          │              │物袋  │        │
├─┼───┼──┼───┼─────┼───────┼───┼────┤
│  │柯春財│縣民│未擔任│4,000元   │同右          │調查卷│3.月間│
│  ├───┤教室│授課卻├─────┤              │頁、│        │
│  │陳希聖│    │以其名│4,000元   │              │卷附證│        │
│二├───┤    │義編列├─────┤              │物袋  │        │
│  │陳文叔│    │印領鐘│4,000元   │              │      │        │
│  ├───┤    │點費  ├─────┤              │      │        │
│  │丙○○│    │      │4,000元   │              │      │        │
├─┼───┼──┼───┼─────┼───────┼───┼────┤
│  │陳玉珍│傳統│未參與│900 元    │黏貼憑證用紙、│偵59號│3.月間│
│  ├───┤藝術│八音表├─────┤加班餐點費印領│卷(一)第│        │
│  │戊○○│（八│演，亦│500 元    │清冊          │147 頁│        │
│  ├───┤音班│未申領├─────┤              │      │        │
│  │丙○○│）  │加班費│1,200元   │              │      │        │
│  ├───┤    │      ├─────┤              │      │        │
│三│乙○○│    │      │1,000元   │              │      │        │
│  ├───┤    │      ├─────┤              │      │        │
│  │柯春財│    │      │1,600元   │              │      │        │
│  ├───┤    │      ├─────┤              │      │        │
│  │陳希聖│    │      │500 元    │              │      │        │
│  ├───┤    │      ├─────┤              │      │        │
│  │丁○○│    │      │500 元    │              │      │        │
├─┼───┼──┼───┼─────┼───────┼───┼────┤
│  │丙○○│成人│未擔任│10,400元  │如編號一所示  │證據清│6.  │
│  │      │教育│授課，│          │              │冊影印│        │
│  ├───┤    │卻以其├─────┤              │卷(二)第│        │
│  │戊○○│    │名義編│10,400元  │              │１０頁  │        │
│  │      │    │列印領│          │              │      │        │
│  ├───┤    │鐘點費├─────┤              │      │        │
│  │陳玉珍│    │      │10,400元  │              │      │        │
│四├───┤    │      ├─────┤              │      │        │
│  │陳文叔│    │      │10,400元  │              │      │        │
│  ├───┤    │      ├─────┤              │      │        │
│  │柯春財│    │      │8,800元   │              │      │        │
│  ├───┤    │      ├─────┤              │      │        │
│  │乙○○│    │      │28,000元  │              │      │        │
├─┼───┼──┼───┼─────┼───────┼───┼────┤
│  │丙○○│成人│未加班│800 元    │如編號二所示  │證據清│6.  │
│  │      │教育│，卻以│          │              │冊影印│        │
│五├───┤    │其名義├─────┤              │卷(二)第│        │
│  │戊○○│    │印領加│500 元    │              │頁  │        │
│  │      │    │班費  │          │              │      │        │
└─┴───┴──┴───┴─────┴───────┴───┴────┘
